【裁判字號】    98,上,195
【裁判日期】    990511
【裁判案由】    請求盜賣土地餘款
【裁判全文】
臺灣高等法院臺南分院民事判決  98年度上字第195號
上  訴  人    甲○○
訴訟代理人    丙○○
上  訴  人    戊○○
被  上訴人    台達信建設開發股份有限公司
兼法定代理人  乙○○
上列二人共同
訴訟代理人    蕭麗琍  律師
上列當事人間請求盜賣土地餘款事件，上訴人對於中華民國98年
9月02日臺灣臺南地方法院第一審判決（98年度訴字第714號），
提起上訴，並為訴之擴張及追加，本院於99年04月27日言詞辯論
終結，判決如下：
    主  文
上訴及擴張、追加之訴均駁回。
第二審上訴及擴張、追加之訴訴訟費用均由上訴人等負擔。
    事實及理由
甲、程序方面：
    按訴之變更、追加，非經他造同意，不得為之。但第255 條
    第1項第2款至第6 款情形，不在此限；又訴之變更、追加他
    訴，於請求之基礎事實同一者及擴張或減縮應受判決事項之
    聲明行為無礙；民事訴訟法第446條第1項及第255條第1項第
    2款、第3款分別定有明文參照。本件上訴人等於原審起訴時
    係請求被上訴人等應共同給付渠等新臺幣（下同）250 萬元
    ；嗣不服原審判決而向本院提起上訴後，並為訴之擴張，即
    ：(一)先位聲明：被上訴人等應連帶給付上訴人等513 萬元，
    並由上訴人等共同領受或代位領受（借款返還請求權）。(二)
    備位聲明：請求被上訴人等應給付渣打國際商業銀行股份有
    限公司（原為新竹企銀，下稱渣打商業銀行）513 萬元。經
    核應係屬民事訴訟法第255條第1項第3 款所謂之「擴張應受
    判決事項之聲明」者，則揆諸前揭說明，自屬無礙，應予准
    許。至上訴人等為訴之追加，即：請求被上訴人等應提出和
    解之系爭不動產（即坐落臺南市○區○○段1019地號土地，
    及第0000-0000建號建物即臺南市○○路293號大國天廈第11
    、12層及地下1、2層）之產權所有權狀，並配合上訴人等完
    成系爭不動產之所有權移轉登記部分（包括先位聲明及備位
    聲明，即借名登記回復請求權），經查尚與上訴人等於原審
    起訴所據之訴訟標的及法律上之主張，並不相同，亦非請求
    之基礎事實為同一者，同時被上訴人等於本院審理時就此部
    分已表示異議而不同意，則揆諸民事訴訟法第255條第2項及
    第446條第1項前段之規定，依法自不能准許，合先敘明。
乙、實體方面：
壹、本件上訴人等於原審起訴主張：上訴人戊○○因於民國（下
    同）93年間與被上訴人乙○○合夥經營被上訴人台達信建設
    開發股份有限公司（下稱台達信公司），遂向上訴人甲○○
    商借2塊土地（即臺南縣永康市○○段123、123-1 地號，下
    稱系爭土地）作為合夥經營之出資；後02人拆夥時，被上訴
    人乙○○同意將系爭土地返還予上訴人戊○○及甲○○，嗣
    上訴人戊○○與被上訴人台達信公司、乙○○間為解決上揭
    返還系爭土地乙事，分別於97年6月23日、97年7月16日成立
    和解，並簽立和解書（下依序稱第1份、第2份和解書），而
    依第2份和解書之和解實施要點第2點，被上訴人台達信公司
    、乙○○有義務將坐落臺南市○區○○段1019地號土地，及
    第0000-0000建號建物即臺南市○○路293號大國天廈第11、
    12層及地下1、2層（下稱系爭不動產），過戶予上訴人戊○
    ○或其指定人，且被上訴人乙○○需清償系爭不動產在渣打
    商業銀行所借之抵押貸款。嗣後被上訴人乙○○雖已將系爭
    不動產過戶資料交給上訴人戊○○之指定人蔡信平，並已繳
    納契稅，惟被上訴人乙○○卻未清償積欠渣打國際商業銀行
    股份有限公司（原為新竹企銀，下稱渣打商業銀行）之抵押
    貸款5,128,267元，而違反第2份和解書之約定。又上訴人甲
    ○○是系爭土地之真正所有權人，故其亦為和解效力所及。
    上訴人等依和解書本得請求被上訴人向渣打商業銀行給付上
    揭抵押貸款513萬元，但因上訴人戊○○於起訴前已聲請假
    扣押被上訴人台達信公司之財產，上訴人等自行估價約值
    0250 萬元，為節省訴訟費用，爰依和解契約之約定，僅請
    求被上訴人等共同給付上訴人等250萬元。爰本於和解契約
    所衍生之請求權法律關係，求為判命：被上訴人等應給付上
    訴人等250萬元之判決等語（原審為上訴人等敗訴之判決，
    嗣渠等不服向本院提起上訴，並為訴之擴張及追加，求為判
    命如前揭先位聲明及備位聲明所示之判決）。
貳、被上訴人等於本院審理時之陳述除分別與原審判決記載相同
    者予以引用外，並補以下列等語，資為抗辯：
一、在第二審為訴之變更或追加，非經他造同意，不得為之，民
    事訴訟法第446條第1項定有明文。被上訴人等不同意上訴人
    等於  鈞院所為之訴之追加及變更，合先陳明。
二、上訴人等所提出之第02份和解書，係由上訴人戊○○與被上
    訴人乙○○所簽訂，上訴人甲○○並非和解書之立約人，顯
    無依據和解書向被上訴人等請求之理由。而被上訴人台達信
    公司並非和解當事人，上訴人等請求該公司應予履行，亦屬
    無據。
三、第二份和解書之和解實施要點4.已明定：「甲乙雙方和解後
    ，乙方（即上訴人戊○○）不得再以任何理由以個人或他人
    名義對甲方（即被上訴人乙○○）或台達信建設開發股份有
    限公司提出民、刑事告訴。」惟上訴人戊○○於和解書簽訂
    後，仍一再對被上訴人乙○○提出多件刑事告訴（計有臺灣
    臺南地方法院檢察署98年度偵字第14740號、98年度偵字第1
    4741號、98年度偵字第14742號、98年度偵字第14748號、98
    年度偵字第014988號），已違約在先。況該和解條款並無約
    定如和解當事人不履行時，即需賠償他方一定金額，上訴人
    戊○○以和解條款請求被上訴人乙○○給付貸款金額，亦屬
    無據。
四、上訴人戊○○於84年8月30日向訴外人姚蟾華借款300萬元、
    87年12月25日借款500萬元，加計未給付之利息，總計11,95
    0,000 元，並曾簽發支票予姚蟾華收執。惟其後上訴人戊○
    ○遲未清償積欠姚蟾華之債務，而其名下之財產均已脫產殆
    盡，姚蟾華對上訴人戊○○追討無門，乃於97年04月23日將
    其對上訴人戊○○之全數債權以350 萬元讓與被上訴人台達
    信公司。嗣被上訴人台達信公司再於98年08月10日將上開債
    權讓與被上訴人乙○○，並已分別通知上訴人戊○○，有支
    票、債權讓與契約書、存證信函影本附原審卷可稽。被上訴
    人乙○○因受讓債權之結果，對上訴人戊○○有11,950,000
    元之借款債權，自得與上訴人戊○○所主張之513 萬元債權
    ，互為抵銷，上訴人等自不得再對被上訴人等而為請求。
五、依上，求為判決駁回上訴人等之上訴。
參、兩造不爭執之事實：
一、上訴人戊○○與被上訴人乙○○合夥經營台達信公司，嗣後
    上訴人戊○○退出該公司之經營，其遂與被上訴人台達信公
    司、乙○○於97年6月23日、同年07月16日分別簽立第1份及
    第2份和解書（見原審訴字卷第18、19頁）。
二、被上訴人乙○○以其所有之系爭不動產於95年08月17日設定
    擔保本金為974 萬元之最高限額抵押權，向渣打商業銀行貸
    款，而至98年7月18日止，該系爭抵押借款尚有5,128,267元
    之債務仍未清償（見同上卷第54-57頁）。
三、上訴人甲○○於97年6月9日對被上訴人台達信公司所有坐落
    臺南縣永康市○○段594、594-1、594-2 之地號土地及其上
    之建物，向臺灣臺南地方法院（下稱原法院）聲請假扣押（
    97年度執全字第1584號），後於同年07月16日撤回假扣押之
    執行，並撤銷假扣押裁定（原法院97年度裁全聲字第0180號
    ）。
四、上訴人甲○○於97年09月29日再針對上揭不動產聲請假扣押
    ，經被上訴人台達信公司依原法院97年度裁全字第3678號裁
    定提供擔保金250 萬元後，已將上開不動產之查封登記予以
    塗銷（參原法院97年度執全字第2395號假扣押卷）。
五、第1份和解書所載之內容，已全部履行完畢；而第2份和解書
    之和解實施要點第1、3項，亦已履行完畢（見原審訴字卷第
    14-15、18-19頁）。
肆、兩造爭執之事項：
一、上訴人甲○○並非第02份和解書之立約人，得否依該和解書
    請求被上訴人等為共同給付等行為？
二、上訴人戊○○依系爭和解書請求被上訴人等02人（被上訴人
    台達信公司非系爭和解書之立約人）為共同給付等行為，於
    法是否有理由？
三、被上訴人等主張抵銷，於法是否有據？被上訴人乙○○所持
    有之票據是否已罹於時效而消滅？
伍、本院之判斷：
一、上訴人甲○○並非第02份和解書之立約人，得否依該和解書
    請求被上訴人等為共同給付等行為？
  (一)按當事人互相表示意思一致者，無論其為明示或默示，契約
    即為成立，民法第153條第1項定有明文。據此，債權債務之
    主體，應以締結契約之當事人為準，即需契約上所載明之債
    權人，始當然得對於債務人行使契約上之權利（最高法院18
    年上字第1609號判例參照）。而約定向第三人為給付之契約
    ，第三人僅為債權人，究非契約當事人，因之，債權人要不
    得對亦非契約當事人者，請求履行要約人應為之對待給付。
    次按債權人基於債之關係，得向債務人請求給付，民法第19
    9條第1項亦定有明文。則基於債權為對於特定人之權利，債
    權人只能向債務人請求給付，而不能向債務人以外之人請求
    給付（最高法院18年上字第1953號判例參照）。
  (二)查本件上訴人等向原審起訴時，其訴之聲明原記載：「1.被
    告（即被上訴人）應依約償還盜賣土地餘款新臺幣250 萬元
    。」等語（見原審補字卷第02頁），因其請求法院判決之事
    項及依據之法律關係並不明確，經原審法院予以闡明後，上
    訴人等於原審行言詞辯論程序時（98年07月13日）陳述：係
    請求被上訴人台達信公司及乙○○共同給付250 萬元，並依
    據第1份及第2份之和解請求履行等情（見原審訴字卷第14頁
    反面及15頁）；嗣原審法院於98年08月19日再行言詞辯論程
    序時，向上訴人等多次確認本件請求之法律上依據，上訴人
    等已明確陳述：「係依據第1、2次和解書之約定，請求和解
    書的履行。」「依97年07月16日和解書之和解實施要點2.請
    求履行。」（見原審訴字卷第61-62 頁）；據上，本件上訴
    人等據以請求之依據為第1份及第2份和解書，並按第02份和
    解書之和解實施要點2.而請求履行，應堪認定。
  (三)經本院核閱第二份和解書所載，該和解書於和解實施要點2.
    係記載：「有關於乙方（即上訴人戊○○）借甲方（即被上
    訴人乙○○）私人名義，即以乙○○為名，坐落於臺南市○
    ○路大國天廈11及12層及地下1及2層，乙方得立即指定承受
    人辦理過戶，相對甲方過戶之相關文件交予乙方委任之代書
    辦理之，惟上述之不動產之銀行所有貸款，甲方於過戶前，
    應負責清償之，此乃和解內容之涵蓋範圍，甲方須負責清償
    之。」（見原審訴字卷第19頁）；據此，顯然第02份和解書
    之當事人，厥為甲方之被上訴人「乙○○」及乙方之上訴人
    「戊○○」，應堪認定。質言之，本件訴訟當事人之一即上
    訴人甲○○及被上訴人台達信公司，並非第02份和解書之契
    約主體，自不受該和解書有關權利義務內容之拘束。則揆諸
    前揭說明，上訴人甲○○主張依據第02份和解書所衍生之契
    約效力請求被上訴人台達信公司、乙○○應連帶給付其0513
    萬元，並由上訴人等共同或代位領受，或給付渣打商業銀行
    513萬元，於法尚屬無據。
  (四)至於第01份和解書之立約人固為被上訴人台達信公司及上訴
    人甲○○（見原審訴字卷第18頁），惟該和解書於和解內容
    係記載：「(一)雙方達成和解，甲方（即被上訴人台達信公司
     ）尚欠乙方（即上訴人甲○○）金額為新臺幣221萬元整。
    (二)甲方出售永康市○○段123、123-1地號土地，已與乙方達
    成合意、和解。」究之尚與第02份和解書所載之和解之標的
    ：坐落臺南市○區○○段1019地號土地，及第1290至1293建
    號建物即臺南市○○路293號大國天廈第11、12層及地下1、
    2層之系爭不動產，及和解金額：212萬元，並不相同；況本
    件上訴人等已明確主張係因被上訴人乙○○未依第02份和解
    書清償、塗銷對渣打商業銀行之抵押借款，而為起訴請求；
    而上訴人戊○○向原審法院起訴及於本院審理時，亦主張系
    爭土地係其向上訴人甲○○借用，而供作合夥經營被上訴人
    台達信公司之出資等語，究之若對此有所爭執，亦屬上訴人
    等之內部間、或上訴人戊○○與被上訴人台達信公司間之債
    務糾紛問題，尚與本件之認定無涉。因之，上訴人甲○○主
    張依據第01份和解書所衍生之契約效力請求被上訴人台達信
    公司為如前揭先位聲明及備位聲明所述連帶給付其513 萬元
    ，或給付渣打商業銀行513 萬元，於法尚有誤會，仍不足採
    。
二、上訴人戊○○依系爭和解書請求被上訴人等02人（被上訴人
    台達信公司非系爭和解書之立約人）為共同給付等行為，於
    法是否有理由？
  (一)按當事人主張有利於己之事實者，就其事實有舉證之責任，
    民事訴訟法第277 條前段定有明文。次按民事訴訟如係由原
    告（即本件上訴人）主張權利者，應先由原告負舉證之責，
    若原告先不能舉證，以證實自己主張之事實為真實，則被告
    （即本件被上訴人）就其抗辯事實即令不能舉證，或其所舉
    證據尚有疵累，亦應駁回原告之請求（最高法院17年上字第
    917號判例參照）。
  (二)查觀諸上揭第02份和解書所載，依該和解實施要點2.之文義
    內容，系爭和解契約之當事人乙方即被上訴人乙○○固有將
    上揭坐落臺南市○○路大國天廈11及12層及地下1及2層之不
    動產過戶予上訴人戊○○，並應清償、塗銷對渣打商業銀行
    抵押借款之義務；惟究尚不能執此即遽以推認上訴人戊○○
    對被上訴人乙○○有513 萬元之債權，或被上訴人乙○○有
    給付上訴人戊○○513 萬元之義務。又上訴人戊○○於原審
    就該和解實施要點 2.與其起訴請求被上訴人乙○○給付250
    萬元間有何關連乙情，其係陳述：「我本來要請求被上訴人
    給付513萬元，但我假扣押之標的價值只有250萬元，故請求
    250萬元。」「我是先用假扣押之250萬元來還貸款，故請求
    被上訴人給付250 萬元（指和解書並未載明被上訴人要給付
    其款項，其請求被上訴人給付之依據為何）。」等語無訛在
    卷（見原審訴字卷第62頁）。惟按以系爭不動產向渣打商業
    銀行辦理抵押借款之系爭債務，經上訴人戊○○與被上訴人
    乙○○於97年07月16日成立第2份和解書後，並無清償250萬
    元之記錄，則有渣打商業銀行98年7月30日渣打商銀CB－OPS
    字第098051769號函及內附之客戶往來明細查詢單共4份在卷
    可按（見原審訴字卷第54-58 頁）；況依該和解條款所載內
    容，亦無約定如和解契約當事人不履行時有賠償一定金額之
    義務，且渣打商業銀行並非系爭02份和解書之當事人，並無
    請求被上訴人乙○○依系爭02份和解書而為履行之權利，縱
    或不履行，亦僅係上訴人等將來恐受損害之問題，尚與本件
    之認定無關。是本件上訴人戊○○主張依據第02份和解書之
    和解條款內容，擴張請求被上訴人乙○○應為如先位聲明及
    備位聲明所述之共同給付等行為，於法尚屬無據。
  (三)又上訴人戊○○另擴張請求主張被上訴人台達信公司應給付
    其513萬元云云，則為被上訴人所堅決否認，且按第2份和解
    書之當事人，為甲方之被上訴人乙○○及乙方之上訴人戊○
    ○，亦即本件訴訟當事人之一即被上訴人台達信公司，並非
    第二份和解書之契約主體，自不受該和解書有關權利義務內
    容之拘束，已如前述。要之，依上揭和解書，上訴人戊○○
    僅得請求和解當事人即被上訴人乙○○為履約之行為。至於
    第01份和解書之立約人則為被上訴人台達信公司及上訴人甲
    ○○，復如前述，並為上訴人戊○○所不爭執，且第01份和
    解書和解之標的及金額與第02份和解書所載並不相同（即第
    01份和解書為：坐落臺南縣永康市○○段123、123-1地號之
    系爭土地、金額為2,120,000元。第2份和解書為：坐落臺南
    市○區○○段1019 地號土地，及第0000-0000建號建物即臺
    南市○○路0293號大國天廈第11、12層及地下1、2層之系爭
    不動產）；此外，上訴人戊○○就此部分之主張，迄仍無法
    提出其他確切之證據足資證明，或供本院調查以實其說，自
    尚不能僅憑前揭02份和解書之記載內容即採為有利其之認定
    依據。
  (四)至於證人己○○、丁○○及余崑泰等於本院審理時之證述內
    容（見本院卷第105-108、144-146頁），經查渠等乃證述有
    關雙方為解決彼此間債權、債務之和解過程，及應履行之義
    務與賠償責任等情事而已；對系爭02份和解書之當事人，即
    如該02份和解書所示，則證述沒有爭議；從而，證人己○○
    等於本院審理時之證述，自仍不能採為有利於上訴人等之論
    證依據。
  (五)據上，本件上訴人戊○○主張依據系爭02份和解書之和解條
    款內容，擴張請求被上訴人台達信公司應為如先位聲明及備
    位聲明所述之共同給付等行為，於法仍屬無據。
三、另有關兩造爭執之事項三部分，因本院已認定上訴人等主張
    依據系爭02份和解書之和解條款內容，擴張及追加請求被上
    訴人等為如先位聲明及備位聲明所述之共同給付等行為，已
    於法無據，不應准許。則對此兩造爭執：被上訴人等主張抵
    銷，及被上訴人乙○○持有之票據是否已罹於消滅時效等，
    即無加以論述說明之必要，併予敘明。
陸、綜上所述，本件上訴人等本於和解契約所衍生之請求權法律
    關係，請求判決：(一)先位聲明：被上訴人等應連帶給付上訴
    人等513萬元，並由上訴人等共同領受或代位領受。 (二)備位
    聲明：被上訴人等應給付渣打商業銀行513 萬元，均為無理
    由，不應准許。原審就上訴人等於起訴時請求之部分（即請
    求給付250 萬元）為上訴人等敗訴之判決，經核於法並無不
    合。上訴人等上訴意旨指摘原判決關於此部分為不當，求予
    廢棄改判，為無理由，應予駁回。至上訴人等於本院審理時
    所為之擴張請求部分，則為無理由，亦應予駁回。
柒、本件事證已臻明確，兩造其餘主張及攻擊或防禦方法並提出
    之證據資料，經斟酌後認均不影響本院所為前開論斷，自無
    逐一審論之必要，附此敘明。
捌、據上論結，本件上訴及擴張之訴均為無理由，依民事訴訟法
    第449條第1項、第78條及第85條第1項前段，判決如主文。
中    華    民    國    99    年    5    月     11    日
                  民事第三庭   審判長法  官  黃崑宗
                                     法  官  王浦傑
                                     法  官  張世展
上為正本係照原本作成。
如對本判決上訴，須於判決送達後20日內向本院提出上訴狀，未
表明上訴理由者，應於上訴後20日內，向本院提出理由書（須附
繕本）。依法須繳納裁判費並應委任律師為訴訟代理人，始得上
訴。
中    華    民    國    99    年    5     月    11    日
                                     書記官  吳秋賢
【附記】
民事訴訟法第466條之1：
(1)對於第二審判決上訴，上訴人應委任律人或其法定代理人具有
  律師資格者，不在此限。
(2)上訴人之配偶、三親等內之血親、二親等內之姻親，或上訴人
  為法人、中央或地方機關時，其所屬專任人員具有律師資格並
  經法院認為適當者，亦得為第三審訴訟代理人。
民事訴訟法第466條之2第1項：
  上訴人無資力委任訴訟代理人者，得依訴訟救助之規定，聲請
  第三審法院為之選任律師為其訴訟代理人。

司法院資訊處製作；財團法人民間司法改革基金會備份。
